【裁判字號】    98,台上,4061
【裁判日期】    980716
【裁判案由】    偽造文書
【裁判全文】
最高法院刑事判決            九十八年度台上字第四０六一號
上  訴  人  甲○○
上列上訴人因偽造文書案件，不服台灣高等法院台中分院中華民
國九十六年一月二日第二審判決（九十五年度上訴字第二四六０
號，起訴案號：台灣台中地方法院檢察署九十五年度偵字第三三
００號），提起上訴，本院判決如下：
    主  文
原判決撤銷，發回台灣高等法院台中分院。
    理  由
本件原判決引用第一審判決書之記載，認定上訴人甲○○於民國
九十三年七月五日代理亞太高新科技股份有限公司（下稱亞太公
司）與台南縣六甲鄉○○○段第五五八至五六一、六三二至六三
六等地號土地（下稱系爭土地）所有人劉黃清梅訂立系爭土地之
買賣契約，嗣亞太公司無法履約，上訴人即擅自於同年月二十七
日上午，利用不知情已成年之刻印人員偽刻「劉黃清梅」之印章
一顆，再於當日以劉黃清梅之代理人自居，與赫普生技事業股份
有限公司（下稱赫普公司）之負責人歐陽欽松訂立系爭土地之買
賣契約，在該契約書（二份，買賣雙方各持一份）內偽簽「劉黃
清梅」之名字，並以偽刻之印章蓋具印文以偽造該契約書；偽造
後，持交一份予買方而行使之，足以生損害於劉黃清梅及赫普公
司。因而維持第一審論處上訴人行使偽造私文書罪刑（處有期徒
刑五月，如易科罰金，以銀元三百元即新台幣九百元折算一日，
並就偽造之印章、印文及署押宣告沒收）之判決，駁回上訴人在
第二審之上訴；固非無見。
惟查：（一）原判決引用第一審判決記載之證據及理由，謂劉黃
清梅、劉憲冀（劉黃清梅之子）、黃啟雄（劉黃清梅之弟）均不
知與赫普公司訂約之事，進而認定劉黃清梅與赫普公司之負責人
歐陽欽松於九十三年七月二十七日，就系爭土地簽訂之土地買賣
契約書（即上訴人於第一審所提之證六，下稱「系爭契約書」）
係上訴人偽造劉黃清梅之印章，進而偽造劉黃清梅之簽名、印文
而偽造者。其中：原判決認定系爭契約書內「劉黃清梅」之印
文係上訴人偽造印章而蓋具，無非依上訴人之自白為據。但劉黃
清梅於檢察官最初訊問時，具結後先證稱：系爭契約書上印文之
印章為彼所有，放在蕭代書（即蕭偉士）那裡等語，俟上訴人陳
稱：該印章為伊所偽造者之後，劉黃清梅始改稱：印章不是彼所
有（見他字偵查卷第二五至二七頁）。則系爭契約書上「劉黃清
梅」印文之印章究竟是否為劉黃清梅所有？似有再予究明釐清之
必要。事關上訴人有無偽造印章、印文犯行之認定，原審未調查
是否尚有其他證據足資佐證，率憑上訴人之單一自白即為不利上
訴人之認定，併有查證未盡及理由不備之違誤。依卷內資料，
劉黃清梅與亞太公司於九十三年七月五日，就系爭土地簽訂之買
賣契約書計有二紙（即上訴人於第一審所提之證一及證三，以下
分稱「證一契約書」及「證三契約書」）。證一契約書所定買賣
總價為新台幣（下同）一千三百五十萬元，第一期簽約款二十五
萬元於同年月二十七日支付；證三契約書所定買賣總價為二千萬
元，第一期簽約款二百萬元於同年月十一日支付，係開立十五天
內之支票，並有亞太公司簽發面額二百萬元、受款人為劉黃清梅
、九十三年七月二十五日期之支票一紙附卷可參（即上訴人於第
一審所提之證四）。倘上開證據資料均屬實在，則何以劉黃清梅
與亞太公司於同一日竟簽訂二紙付款條件不同之契約？又證一契
約書與證三契約書上所蓋具之「劉黃清梅」印文似有所不同，而
證三契約書所蓋具者卻與系爭契約書上所蓋具之「劉黃清梅」印
文極為相似？倘證三契約書為劉黃清梅所簽訂，則劉黃清梅對於
系爭契約書之簽訂是否完全不知情？非無斟酌之餘地。原審對此
於上訴人是否未經授權而偽造系爭契約書有重要關係之事項未予
調查釐清，率為不利上訴人之論斷，尚有未洽。原判決認定上
訴人行使偽造系爭契約書係足以生損害於劉黃清梅與赫普公司，
於理由欄二說明：「於契約無法履行時，足以使劉黃清梅受有遭
赫普公司追討訂金二百萬元之損害，使赫普公司受有因為劉黃清
梅不承認該契約而無法向劉黃清梅主張權利之損害甚明」等情。
但依卷附系爭契約書之記載，系爭土地之承買人係「歐陽欽松」
，並非赫普公司。原判決未說明赫普公司得向劉黃清梅主張權利
、追討訂金及赫普公司若無法主張權利即受有損害所憑之證據及
理由，亦有理由不備之違法。（二）刑事訴訟法採直接審理主義
，故採為判決基礎之證據資料，必須經過調查程序而顯現出於審
判庭者，始與直接審理主義相符，否則其所踐行之訴訟程序即屬
違背法令。依刑事訴訟法第一百六十四條第一項規定：審判長應
將證物提示當事人、代理人、辯護人或輔佐人，使其辨認；同法
第一百六十五條第一項規定：卷宗內之筆錄及其他文書可為證據
者，審判長應向當事人、代理人、辯護人或輔佐人宣讀或告以要
旨。是審判長於審判期日調查證據，應就物證及筆錄或文書證據
向當事人、代理人、辯護人或輔佐人，提示、宣讀或告以要旨，
其訴訟程序始為合法。上開規定，依同法第三百六十四條之規定
，為第二審審判所準用；因之第二審法院自應踐行該項程序，使
被告及辯護人等瞭解該證據之內容及意義，並為充分之辯論，始
得採為判決之基礎，倘未依法向辯護人宣讀、提示或告以要旨，
均有違背同法第一百五十五條第二項：「未經合法調查之證據，
不得作為判斷之依據」之規定。依原審九十五年十二月十九日審
判筆錄之記載，審判長就作為本件判決基礎之所有證據，僅向上
訴人及檢察官提示並告以要旨，並未向上訴人之辯護人提示、宣
讀或告以要旨及逐一詢問辯護人意見（見原審卷第四五頁背面至
第四六頁背面），致剝奪上訴人之辯護人依賴權，其踐行之訴訟
程序，難謂適法。原審逕採為判決基礎，不但與直接審理法則有
違，且有應於審判期日調查之證據未予調查之違誤。以上或為上
訴意旨所指摘，或為本院得依職權調查之事項，應認原判決有撤
銷發回更審之原因。至於原判決引用第一審判決理由欄四至六「
不另為無罪諭知」部分，基於審判不可分之原則，併予發回。
據上論結，應依刑事訴訟法第三百九十七條、第四百零一條，判
決如主文。
中    華    民    國  九十八  年    七    月   十六   日
                      最高法院刑事第七庭
                          審判長法官  林  永  茂
                                法官  吳  昆  仁
                                法官  蘇  振  堂
                                法官  蕭  仰  歸
                                法官  林  立  華
      本件正本證明與原本無異
                                      書  記  官
中    華    民    國  九十八  年    七    月   二十   日
                                                      K


司法院資訊處製作；財團法人民間司法改革基金會備份。
